臺灣高等法院高雄分院刑事判決　　　　　九十年度上訴字第一四六九號
　　上訴人即被
　　告兼反訴人　 乙○○
　　自訴人　兼
　　反訴　被告　 林瑞峰
右上訴人因被告誣告等案件，不服臺灣高雄地方法院八十八年度自字第六九四號中華
民國九十年七月卅一日第一審判決，提起上訴，本院判決如左：
      主      文
原判決關於乙○○部分撤銷。
乙○○共同意圖他人受刑事及懲戒處分，向該管公務員誣告，處有期徒刑壹年。
其他上訴駁回。
      事      實
一、乙○○與其妻陳杜海子及其女陳淑芳、陳淑惠、陳玉立（後四人未經甲○○自訴
    ）在高雄市○○區○○路九十八號經營自助餐店與同路一０二號甲○○之父母林
    進旺、林蘇瑞美經營之早餐店相鄰，相互因細故交患。於民國（下同）八十六年
    四月十六日上午十時許，因林蘇瑞美在乙○○之自助餐店前，以水潑灑陳淑芳，
    引起糾紛，乙○○因而與林進旺、林蘇瑞美等人相互毆打成傷（傷害部分已分別
    判處罪刑確定）。嗣乙○○與妻陳杜海子及其女陳淑芳、陳淑惠、陳玉立心生不
    滿，知悉林進旺之子甲○○任職於內政部警政署保安警察隊第五總隊第二中隊之
    警員，乃共同基於使甲○○受刑事及懲戒處分之犯意聯絡，於八十八年五月十九
    日，委由乙○○及陳杜海子至高雄市前金區市○○路一八六之一號，請託不知情
    之代書楊進財，以乙○○、陳杜海子、陳淑芳、陳淑惠、陳玉立等五人名義，書
    立將陳情書一紙，捏造：「(一)八十六年四月十六日之衝突，係甲○○教唆其家人
    毆打乙○○及其家人，(二)八十七年十月間，位於高雄市○○路九十號新者自助餐
    店被砸，係甲○○與家人所為，(三)位於高雄市○○路九二號早餐店被砸，老闆被
    人毆打，係甲○○教唆其家人所為，(四)甲○○教唆其弟林啟斌毆打住於高雄市○
    ○路一００號之居民林登順，(五)甲○○於前開第(一)及第(四)事件發生時，在公眾面
    前稱自己是警察，要給家人當靠山」等涉及刑事及懲戒處分之虞偽事實，而由楊
    進財影印五分交乙○○，分別郵寄高雄市政府、高雄市政府警察局、內政部、內
    政部警政署、法務部及司法院等對於甲○○有追訴刑責及懲戒處分職權之該管公
    務員申告，並要求該管公務員對甲○○予以撤職處分。乙○○又於八十八年六月
    一日承上開誣告之概括犯意，乙○○以自己名義虛構「甲○○於八十八年五月卅
    日，指使其弟林啟斌毀損其住家鐵門」之不實事實，具狀向高雄市政府警察局督
    察室檢舉，意圖甲○○受刑事處分。
二、案由林啟肇向台灣高雄地方法院提起自訴。
    事    實
甲、自訴部分：
一、訊據上訴人即被告乙○○坦承前開書具陳情書向各該機關檢舉自訴人甲○○之不
    當言行，而否認有誣告情事，辯稱：伊並未捏造事實，自訴人確有伊所檢舉之行
    為云云。
二、惟查：
  (一)被告乙○○與自訴人甲○○之家人，於八十六年四月十六日上午十時許及下午六
    時十五分許，在高雄市○○路九十八號前發生衝突之事件，係因自訴人之母林蘇
    瑞美以水噴灑到被告乙○○之女陳淑芳所引起，純屬突發事件，自不可能由自訴
    人教唆所為。被告乙○○及陳杜海子、陳淑惠於事件發生後，亦僅指訴甲○○之
    父、母林進旺、林蘇瑞美及其弟林啟斌等人傷害及毀損，林進旺、林蘇瑞美、林
    啟斌等人因而被判處罪刑確定在案，此有台灣高雄地方法院八十六年度訴字第三
    八九一號及本院八十八年度上訴字第一一四三號刑事判決各一份附卷可稽（本院
    卷一第一五八－一八０、二一三－二二六頁）。被告乙○○及其妻、女陳杜海子
    等人，均係事件衝突時在場，自必知衝突係突發事件，如何能謂出於自訴人之教
    唆，其虛構事實甚明。
  (二)位於高雄市○○區○○路九十號之自助餐店，係證人沈秋緞所經營，據證人沈秋
    緞於原審證稱：伊經營之自助餐店，曾於八十七年十月間，遭六名年輕男子拿球
    棒砸店，當時自訴人或其家人，並無在現場，伊與自訴人係一般鄰居關係，沒有
    爭吵任何仇恨，伊店被砸之事，未曾懷疑係自訴人所為等語（原審卷第一三一頁
    反面、第一三二頁）。證人沈秋緞於八十八年五月廿七日接受保安警察隊第五總
    隊訪談時，亦為相同之陳述，有該隊之訪談紀錄在卷足憑（原審卷第一九－二０
    頁）。證人沈秋緞於本院調查時，證稱：伊未曾與林陳淑禎（乙○○之女）談及
    伊店被砸之事，但是大家都知道等語（本院卷一第一０七、一０八頁）。是被告
    乙○○辯稱沈秋緞之自助餐店被砸，係  自林陳淑禎，並非虛構，及證人林陳淑
    禎所證「他（指沈秋緞）當面有向我訴苦（店被砸）」云云（本院卷一第七四頁
），均非真實。且沈秋緞之自助餐店被砸，沈秋緞並未懷疑係自訴人所為，被告
    乙○○與其妻女任意指摘為出於自訴人之教唆，顯然捏造事實無疑。
  (三)位於高雄市○○區○○路九二號之早餐店，係證人何永洛所經營，據證人何永洛
    於原審證稱：伊所經營之早餐店，沒有被砸過，伊亦未曾被打過，伊曾與甲○○
    之父為了早餐的價格爭吵，但經旁人勸開即作罷，未發生打架情事等語（原審卷
    第一三二頁）。證人何永洛於八十八年五月廿七日接受保安警察隊第五總隊訪談
    時，亦陳明「根本沒有這回事，我未曾被人打過，頭部、肚（腹）部皆完整，未
    受任何傷痕，早餐也沒有被砸毀」等語，有訪談筆錄在卷可按（原審卷第二一頁
    反面）。證人何永洛於本院調查時，仍證稱「伊沒有被人家打過，我沒有頭部受
    傷就醫過，只有腹部膽結石開刀，是十五年前的事」等語（本院九十一年二月廿
    一日訊問筆錄）。是被告乙○○之陳情書所載何永洛之早餐店被砸，何永洛被打
    傷，係自訴人教唆其家人所為，顯屬無據。證人即被告乙○○之女林陳淑禎所證
    何永洛之妻曾打電話給伊夫林登順，說被甲○○的人打，伊即告知伊父」云云（
    本院九十一年十月八日訊問筆錄），自非真實可採。被告乙○○所辯何永洛被打
    傷及被毀損之事，係其女林陳淑禎所告知云云，尚難採信。至被告乙○○提出「
    何太太打電話給林登順之電話錄音譯文」，係屬審判外之陳述，且其內容與何永
    洛之證言不符，自不能採為認定事實之依據。證人即被告乙○○之女婿林登順所
    證「何永洛之妻曾打電話向其表示甲○○之母，曾為伊作早餐的鐵門擋到甲○○
    他們，就拿剪刀刺他，還說甲○○的父親也有拿鐵籠子打何太太的先生（即何永
    洛）」云云（本院卷一第七五頁）。何永格之妻縱令有打電話給林登順，林登順
    告知其妻林陳淑禎、林陳淑禎再轉告被告乙○○，然亦未提及發生糾紛之原因，
    係出於自訴人之教唆，被告乙○○將之牽扯為自訴人教唆其家人所為，難謂無虛
    構事實之故意。
  (四)被告乙○○於陳情書指稱：住高雄市○○路一００號之林登順（即被告乙○○之
    女婿），因鐵門被甲○○之胞弟以機車廢鐵壓成彎曲，林登順  起整修時，為林
    啟斌追打，林啟斌係受自訴人之教唆云云。惟據證人林登順於原審證稱「甲○○
    當時在他家裡面」（原審卷第二二四頁），與其妻林陳淑禎於八十八年五月廿八
    日保安警察隊第五總隊訪談時所稱「甲○○在他母親通知時有到現場」（原審卷
    第二四頁）之說詞不符，是甲○○在場之說已非無疑。且林啟斌之與林登順發生
    衝突，係屬突發事件，豈能謂係受自訴人之教唆。
  (五)自訴人自八十六年四月十四日二十時起至八十六年四月十六日二十時止，係在其
    任職之中隊部械彈室擔任值班勤務，並無臨時請假離開等情，已據當時與自訴人
    共同值勤及與自訴人交接班之員警即證人陳人華、黃方淵於原審證實（原審卷第
    二二八頁），並有勤務分配表及工作紀錄簿附卷可佐（原審卷第二八－三二頁）
    。被告乙○○又指稱勤務分配表及工作紀錄簿有造假之嫌云云。惟經本院調閱工
    作紀錄簿原本，核與卷附之影本相符。該工作紀錄簿係每日值日員警填載，呈副
    中隊長及主管核閱，豈有任由自訴人造假之可能。且內政部警政署將被告乙○○
    之陳情書，發交保安警察第五總隊查報，經該總隊督訓組調查結果，亦確認自訴
    人自八十六年四月十四日二十時起至同年月十六日二十時止，擔任中隊部械彈室
    值班勤務，此有調查報告表在卷足憑（原審卷第一二－一三頁）。自訴人既係自
    八十六年四月十四日二十時起至八十六年四月十六日二十時始交班，如何能於當
    日上午十時許及下午六時許，在其父母與被告乙○○等人發生衝突時，在場當眾
    揚言要給家人當靠山之理。證人林陳淑禎雖證稱自訴人於上述林啟斌追打林登順
    之後，經其母通知到場，有說要其家人當靠山云云（原審卷第二四頁）。林陳淑
    禎係被告乙○○之女，骨肉至親，其證言非無偏頗之嫌，參以上開事證，其證言
    難予採信。
  (六)證人陳昭榮證稱當日（指八十六年四月十六日）晚上，伊陪同被告乙○○之妻到
    後勁派出所備案，約晚上八時左右，在派出所有看到自訴人在場等語（原審卷第
    二二六頁）。其證言僅能證明自訴人於下班後陪同其家人至後勁派出所處理雙方
    之糾紛，不能執此謂自訴人有參予或教唆其家人毆打被告乙○○及其家人。證人
    黃水財於原審證稱「八十六年四月十六日下午四時許，伊至被告乙○○之自助餐
    店準備吃飯，目睹現場多人持棍棒，伊待了五、六分鐘就離開，當時甲○○拿磚
    塊在丟」云云（原審卷第二六七、二六八頁）。惟陳情書上所載雙方發生衝突之
    時間，為當日上午十時許及當日下午六時十五分許，證人黃水財竟謂當日下午四
    時許目睹雙方之衝突，其目睹雙方衝突之說，已非無疑，且自訴人於當日下午八
    時前，仍在其任職之隊部值班，黃水財豈能目睹自訴人持磚塊丟擲，是證人黃水
    財之證言顯難採信。
  (七)被告乙○○於八十八年五月十九日，與其妻陳杜海子，委託在高雄市前金區市○
    ○路一八六之一號之代書楊進財，書寫前開造事實之陳情書，為被告乙○○所
    供承，並據證人楊進財證實。據楊進財證稱「內容都是照他（指乙○○）告訴我
    寫的，同一內容分別寄給司法院、內政部警政署、法務部、高雄市政府警察局，
    都是我寫好信封後，他自己拿去寄的」等語（本院九十一年二月廿一日訊問筆錄
    ）。被告乙○○雖供稱伊有拿林進旺他們殺人未遂的起訴書及判決書給楊進財看
    云云（同上日期筆錄）。惟卷附之臺灣高雄地方法院八十六年度訴字第三八九一
    號及本院八十八年度上訴字第一一四三號被告林進旺等殺人未遂等刑事判決，並
    未及林進旺等之犯行，係出於自訴人之教唆，亦未記載自訴人揚言要給其家人
    當靠山，如非被告乙○○之告知，證人楊進財自無將之列載於陳情書上之可能。
    是該陳情書之內容，均係出自被告乙○○之述甚明。
  (八)被告乙○○將造事實之陳情書，分寄高雄市政府、高雄市政府警察局、內政部
    、內政部警政署、司法院、法務部等處，此有內政部警政署九十年十一月卅日（
    九十）警署督字第二四八０三三號、高雄市政府九十年十一月廿六日高市府警督
    字第四五六四三號、司法院刑事廳九十年十二月二十日（九十）廳刑三字第二八
    二八二號、法務部檢察司九十年十二月五日法九十檢(一)字第０四三七七六號函及
    附件陳情書影本各一份附卷可憑（本院卷一第一三五－一四四、一四六－一五七
    頁），並有被告乙○○寄出陳情書給前開機關之掛號郵件收件回執影本六紙在卷
    足證（原審卷第九三、九五－九九頁）。證人陳杜海子、陳淑芳、陳淑惠、陳玉
    立均係自訴人之鄰居，就上述糾紛衝突，是否與自訴人有關，均必知之甚詳，乃
    均於陳情書上具名蓋章，就彼等與被告乙○○為妻、女關係，顯然與被告乙○○
    有共同造事實誣告之犯意聯絡。
  (九)被告乙○○另於八十八年六月一日書具陳情書郵寄高雄市政府警察局，內容記載
    甲○○與林進旺，於八十八年五月卅日晚上十一時許，指使林啟斌持鐵器撞毀其
    鐵門，請併前案調查等情，有該陳情書及掛號郵件收件回執等影本附卷可按（原
    審卷第九四、三六０頁）。被告乙○○家之鐵門，是否有被人撞毀，並無任何證
    據可佐。即令其家之鐵門為林啟斌持鐵器撞毀，因其兩家常因細故磨擦，豈能任
    意指係身為保安警察之自訴人甲○○所教唆，被告乙○○在無任何可合理懷疑之
    事證，即謂其家鐵門之被撞毀，係自訴人教唆其弟所為，難謂無虛構事實誣告之
    故意。被告乙○○於本案之反訴，提出照片五張（原審卷第五八、五九頁），又
    指稱係自訴人持鐵器敲毀其自助餐店之鐵門云云（同上卷第四０頁）。然就該照
    片觀之，不能顯示其自助餐店之鐵門被撞毀，照片中之人影，亦不能確認係自訴
    人。是又可證被告乙○○有使自訴人受刑事及懲戒處分，而造事實誣告甚明。
  (十)綜上所，本案事證已臻明確，被告乙○○所辯，顯係卸責之詞，殊無足採，其
    犯行洵堪認定。又被告乙○○聲請調取何永洛之健保就醫紀錄，及後勁派出所受
    理報案紀錄、員警工作紀錄簿，以證明何永洛有被甲○○家人砸店及砸傷頭部，
    及將潘德金、沈秋緞之錄音帶及譯文送鑑定等情，本院認事證已明，無予調取及
    送鑑定必要，併予明。
三、查被告乙○○虛構自訴人教唆毀損、傷害等不當行為之事實，以陳情書向高雄市
    政府、高雄市政府警察局、內政部、內政部警政署、法務部、司法院等對自訴人
    有調查、偵辦、審判犯罪、請付懲戒職權之公務員陳訴，其有使自訴人受刑事及
    懲戒處分之意圖，事證明確，核其所為，係犯刑法第一百六十九條第一項之誣告
    罪。被告乙○○與陳杜海子、陳淑芳、陳淑惠、陳玉立等人，就八十八年五月十
    九日之誣告行為，有犯意聯絡及行為分擔，為共同正犯，其等利用不知情之代書
    楊進財撰寫陳情書，係間接正犯。其二次誣告犯行，時間緊接，犯同一之罪名，
    顯係基於概括犯意反覆為之，應依連續犯規定以一罪論。被告乙○○於八十八年
    五月十九日以同一內容之陳情書，同時向數機關之公務員誣告，係出於單一犯意
    ，仍為單純一罪。
四、原審就被告乙○○誣告部分為論處罪刑之判決，固無不合，惟被告乙○○先後二
    次以不同事實之陳情書誣告，可使自訴人受二次之刑事處分，應屬連續犯，原審
    認為實質上一罪，尚有未洽，又八十八年六月一日之誣告行為，陳杜海子、陳淑
    芳、陳淑惠、陳玉立等人均未參予，原審一併認為共同正犯，亦有未合。被告乙
    ○○上訴意旨執前詞否認犯罪指摘原判決此部分不當，雖無理由，但原判決此部
    分既有可議，自應將之撤銷改判。爰審酌被告乙○○因與自訴人之家人發生衝突
    ，乃挾怨報復、虛構事實誣陷身為公務員之自訴人，情節非輕、及犯罪後飾詞卸
    責、態度欠佳等一切情狀，仍如原審量處如主文所示之刑。
五、自訴人另認被告乙○○之前開行為，尚涉犯刑法第三百十條第二項之加重誹謗罪
    等情。惟誹謗罪之成立，以行為人意圖散布於眾，而指摘或傳述足以毀損他人名
    譽之事，為構成要件。本件被告乙○○係以陳情書向有關機關陳訴，尚難認有散
    布於眾之意圖，核與誹謗罪之構成要件不相當，自不能令免誹謗罪責。因此部分
    若成立犯罪，與前開誣告部分，具有想像競合犯之裁判上一罪關係，故不另為無
    罪之諭知。
乙、反訴部分：
一、反訴意旨略以：反訴被告即自訴人甲○○身為警務人員，就其家人於八十六年四
    月十六日與反訴人即被告家人發生之衝突事件，不加以阻止，反在場助勢，並教
    唆其父毆打反訴人等情，係確有其事。反訴人就反訴被告之不法行為向其上級機
    關陳情，並無不當。反訴被告事後就反訴人向其上級機關陳情一事，於八十八年
    十二月十四日向法院自訴反訴人誣告，係欲逼返反訴人放棄民事賠償訴訟，顯有
    造事實，使反訴人受刑事處分之意圖。另反訴人於八十八年五月三十日晚間，
    尚唆使其弟林啟斌持鐵器敲毀反訴人位於高雄市○○路九十八號自助餐店之鐵門
    ；因認甲○○涉犯誣告及毀損罪嫌等情。
二、誣告部分：經查反訴人乙○○與反訴被告甲○○兩家人於八十六年四月十六日發
    生衝突時，反訴被告係在其任職之隊部值勤，並不在現場，兩家衝突之原因，純
    係反訴被告之母林蘇瑞美以水噴灑到反訴人之女陳淑惠所引起，為一突發事件，
    反訴被告既不在現場，即不能謂衝突之發生，係出於反訴被告之教唆，乃反訴人
    竟造事實，向反訴被告之上級等機關陳訴，要求對反訴被告為撤職處分，顯有
    誣告犯行，已如上述，是反訴被告之自訴反訴人誣告，尚非無據，難認有誣告犯
    行。此外，又查無其他事證，足認反訴被告有虛構事實之誣告情事，原審就此部
    分以不能證明反訴被告犯罪，諭知無罪判決，核無不合，應予維持。反訴人乙○
    ○上訴意旨指摘原判決此部分不當，為無理由，應予駁回。
三、毀損部分：
  (一)按告訴乃論之罪，其告訴應自得為告訴之人知悉犯人之時起，於六個月內為之；
    告訴乃論之罪，已不得為告訴者，不得再行自訴；又不得提起自訴而提起者，應
    諭知不受理之判決；刑事訴訟法第二百三十七條第一項、第三百二十二條、第三
    百三十四條分別定有明文。
  (二)經查，反訴人乙○○反訴甲○○毀損其住家之鐵門，係屬刑法第三百五十四條之
    罪（反訴狀誤載為刑法第三百五十二條），依同法第三百五十七條之規定，須告
    訴乃論。反訴人係於八十八年六月一日，即以陳情書向高雄市政府警察局督察室
    檢舉自訴人唆使其弟林啟斌毀損其家鐵門之犯行，有上開陳情書可憑，是反訴人
    於八十八年六月一日即已知悉自訴人之毀損犯行，而反訴人係於八十九年一月十
    三日始向原審法院提起反訴，有其反訴狀所蓋收文日戳在卷可按，顯已逾六個月
    之告訴期間，依法自不得再行自訴。原審依上開規定，諭知不受理之判決，核無
    不合，應予維持。反訴人上訴意旨以其係於八十九年一月間始查知係自訴人甲○
    ○所為云云。然其於本院調查中，陳明於毀損後五日，就錄影機沖洗相片後知悉
    等情。依反訴人所稱，其家鐵門被毀損係八十八年五月卅日，毀損後五日知悉係
    自訴人所為，即反訴人於八十八年六月四日已知悉犯人，乃遲至八十九年一月十
    三日始提起反訴，已逾六個月之告訴期間，依前開說明，自不得再行自訴（反訴
    亦為自訴程序）。原審就此部分依上開法文規定諭知不受理判決，核無不合，應
    予維持。反訴人乙○○上訴意旨指摘原判決此部分不當，非有理由，應併予駁回
    。
據上論斷，應依刑事訴訟法第三百六十八條、第三百六十九條第一項前段、第三百六
十四條、第三百四十三條、第二百九十九條第一項前段，刑法第二十八條、第一百六
十九條第一項、第五十六條，判決如主文。
本案經檢察官陳新慶到庭執行職務。
中    華    民    國     九十一     年       三       月      二十九    日
                              臺灣高等法院高雄分院刑事第五庭
                                  審判長法官  吳水木
                                        法官  趙文淵
                                        法官  洪慶鐘
右正本證明與原本無異。
誣告部分如不服本判決應於收受本判決後十日內向本院提出上訴書狀，其未述上訴
理由者，並得於提起上訴後十日內向本院補提理由書狀（均須按他造當事人之人數附
繕本)「切勿逕送上級法院」。
毀損部分不得上訴。
                                      書記官  彭筱瑗
中    華    民    國     九十一     年       四       月        二      日
附錄：本判決論罪科刑法條：
刑法第一百六十九條第一項
意圖他人受刑事或懲戒處分，向該管公務員誣告者，處七年以下有期徒刑。
                                                                    ＡＱ
